ACORDAO-COMPLETO-2435629

ACÓRDÃO 2906/2020 ATA 41/2020 - PLENÁRIO

VISTOS, relatados e discutidos estes autos que tratam de processo de desestatização, que tem por objeto a celebração de contrato de promessa de cessão de direitos minerários referentes ao projeto Fosfato Miriri, localizado na região da Bacia de Pernambuco e Paraíba, 
ACORDAM os Ministros do Tribunal de Contas da União, reunidos em Sessão do Plenário, ante as razões expostas pelo Relator, em:
9.1. considerar, com fundamento no art. 258, inciso II, do Regimento Interno do TCU, e no art. 9º da IN-TCU 81/2018, dado o escopo definido para a análise da presente desestatização, que a Companhia de Pesquisa de Recursos Minerais (CPRM) atendeu aos aspectos de legalidade, completude e suficiência técnica dos elementos apresentados por meio do acervo documental inerente ao certame de promessa de cessão de direitos minerários do projeto Fosfato de Miriri, entre os estados de Pernambuco e Paraíba, representado pelos processos ANM 840.302/1979, 840.303/1979, 840.304/1979, 840.305/1979, 840.306/1979, 840.307/1979 e 840.446/1989;
9.2. dar ciência desta deliberação à Companhia de Pesquisa de Recursos Minerais (CPRM) , à Secretaria Especial do Programa de Parcerias de Investimentos (SPPI) e ao Ministério de Minas e Energia (MME) ; e
9.3. encerrar os presentes autos, com fundamento no art. 169, inciso V, do Regimento Interno do TCU.

Acompanhamento da promessa de cessão de direitos minerários, com obrigação de realização de pesquisa complementar, relativos ao projeto Fosfato de Miriri-PE/PB, de titularidade da Companhia de Pesquisa de Recursos Minerais (CPRM).

Companhia de Pesquisa de Recursos Minerais.

3. Interessados/Responsáveis: não há.

13.1. Ministros presentes: Ana Arraes (na Presidência), Walton Alencar Rodrigues, Benjamin Zymler (Relator), Augusto Nardes, Aroldo Cedraz e Raimundo Carreiro.
13.2. Ministros-Substitutos presentes: Augusto Sherman Cavalcanti, Marcos Bemquerer Costa e André Luís de Carvalho.

BENJAMIN ZYMLER

Adoto como relatório a instrução elaborada por auditores da Secretaria de Fiscalização de Infraestrutura Hídrica, de Comunicações e de Mineração (peça 36) , que contou com a anuência dos dirigentes da mencionada unidade técnica (peças 37 e 38) :
"Trata-se de acompanhamento do processo de desestatização, com fundamento no art. 258, inciso II, do Regimento Interno do TCU, que tem por objeto a celebração de contrato de promessa de cessão de direitos minerários, e, se atendidas as condições do edital e da legislação aplicável, a celebração do instrumento de cessão definitiva desses direitos. 
Essa promessa de cessão é relativa ao projeto Fosfato Miriri, localizado na região da Bacia de Pernambuco e Paraíba, representado pelos Processos ANM 840.302/1979, 840.303/1979, 840.304/1979, 840.305/1979, 840.306/1979, 840.307/1979 e 840.446/1989, de titularidade da Companhia de Pesquisa de Recursos Minerais (CPRM) .
A CPRM pretende realizar a licitação do projeto em análise concomitantemente à licitação do projeto Cobre de Bom Jardim, no estado de Goiás, em acompanhamento no âmbito do TC Processo 026.091/2020-8.
HISTÓRICO
Durante a segunda metade do século passado, a CPRM executou diversos projetos de pesquisa e exploração mineral no Brasil, acumulando cerca de 331 processos minerários, aglutinados em trinta projetos de mineração.
Em 2016, o Governo Federal qualificou quatro ativos de titularidade da CPRM como prioridade nacional no Programa de Parcerias de Investimento (PPI) , quais sejam: (a) fosfato Miriri, nos estados de Pernambuco e da Paraíba; (b) cobre, chumbo e zinco de Palmeirópolis, no estado do Tocantins; (c) carvão de Candiota, no estado do Rio Grande do Sul; e (d) cobre de Bom Jardim de Goiás, no estado de Goiás (Decreto 8.893/2016; art. 1º, inciso XI) .
Nesse sentido, a Secretaria Especial do PPI elegeu o projeto Polimetálicos de Palmeirópolis/TO, em caráter piloto, para testar o modelo de desestatização desses ativos. Os procedimentos da promessa de cessão de direitos minerários desse projeto estão sendo acompanhados no âmbito do TC Processo 008.684/2018-9. A análise do primeiro estágio foi apreciada por meio do Acórdão 1199/2019-TCU-Plenário enquanto a análise dos dois estágios seguintes foi apreciada por meio do Acórdão 539/2020-TCU-Plenário, ambos da relatoria do Ministro Aroldo Cedraz.
Esse projeto foi licitado em 21/10/2019, sendo declarada vencedora a empresa Perth Recursos Minerais Ltda., única participante do certame, com lance de 1,71% de royalty sobre a receita bruta. O contrato da promessa de cessão de direitos minerários foi celebrado em 20/2/2020, após pagamento da primeira parcela de 10% do valor do bônus de assinatura, o que corresponde a R$ 1.500.000,00.
Em 28/5/2020, a CPRM protocolizou neste Tribunal a Nota Técnica 3/2020/DGM/PR/CA que trata das informações preliminares dos procedimentos para leilão dos projetos Cobre de Bom Jardim, no estado de Goiás, e Fosfato Miriri, nos estados de Pernambuco e da Paraíba, o que equivale ao extrato do planejamento da desestatização, previsto no art. 2º, § 2º, da Instrução Normativa - TCU (IN-TCU) 81/2018 (peça 1) .
Os estudos de viabilidade e as minutas do instrumento convocatório e respectivos anexos, mencionados no art. 3º, caput, da IN-TCU 81/2018, foram disponibilizados para análise por meio do Ofício 103/2020/PR/CA-CPRM, datado de 7/7/2020 (peça 5) .
 Em razão da ausência de informações e documentos essenciais, esta SeinfraCOM promoveu diligência à CPRM, em 24/7/2020 (peça 11) , bem como realizou reuniões virtuais com equipe da Companhia e da Secretaria Especial do Programa de Parcerias de Investimentos (SPPI) , em 31/7, 10/8 e 9/9/2020.
A diligência foi respondida por meio do Ofício 123/2020/PR/CA-CPRM, datado 6/8/2020 (peças 1218) , sendo que os esclarecimentos apresentados serão analisados no exame técnico.  
VISÃO GERAL DO OBJETO
A Companhia de Pesquisa de Recursos Minerais (CPRM) foi constituída com fundamento no Decreto-Lei 764/1969, na forma de sociedade de economia mista, tendo por objeto, dentre outros, estimular o descobrimento e a intensificar o aproveitamento dos recursos minerais do Brasil. Para tal, foi autorizada a realizar pesquisa mineral e negociar os resultados dos trabalhos realizados, após a aprovação do relatório de pesquisa pelo Departamento Nacional de Produção Mineral (DNPM) , sucedido pela Agência Nacional de Mineração (ANM) .
Figura 1 - Localização dos projetos minerários incluídos no PPI (Fonte: CPRM) A Lei 8.970/1994 transformou a CPRM em empresa pública e manteve seu objeto social, sendo que, desde então, ela passou a desempenhar principalmente a função de Serviço Geológico do Brasil. A realização de pesquisa mineral, que antes era sua prerrogativa, agora é executada somente no interesse nacional e por determinação do Ministro de Estado de Minas e Energia, em ato específico (art. 5º) .
Depois dessa transformação, a CPRM manteve parte expressiva dos projetos de pesquisa mineral desenvolvidos em seu ativo, que totaliza 331 direitos minerários, aglutinados em trinta bloco ou projetos de mineração (peça 5, p. 139) .
Quatro projetos minerários foram incluídos no Programa de Parcerias de Investimentos, em 2016 (Decreto 8.893/2016) , e, posteriormente, mais um foi priorizado. Esses cinco projetos incluídos no PPI encontram-se representados no mapa ao lado.
O projeto polimetálicos (cobre, chumbo e zinco) de Palmeirópolis/TO foi licitado em 21/10/2019, a sessão de realização do leilão dos projetos Fosfato Miriri-PE/PB e Cobre de Bom Jardim-GO está prevista para 27/11/2020 (peça 1, p. 7) e ainda não foi informado o cronograma do processo de cessão de direitos referentes aos outros dois projetos. 
Projeto Fosfato Miriri 
O fósforo, expresso em P2O5 (pentóxido de fósforo) , denominador comum que exprime o teor/conteúdo de fósforo dos produtos da cadeia de fertilizantes fosfatados, é responsável pela geração de energia para a produção vegetal. Esse mineral representa um dos insumos mais importantes na fabricação de fertilizantes, indispensáveis na produtividade agrícola (peça 5, p. 152 e 330) .
O projeto fosfato de Miriri, desenvolvido à época em que a CPRM tinha atribuição de realizar pesquisa mineral, é composto por sete processos minerários (840.302/1979, 840.303/1979, 840.304/1979, 840.305/1979, 840.306/1979, 840.307/1979 e 840.446/1989) , totalizando área de 7.572,84 ha. O relatório final de pesquisa foi aprovado em 1987.
Figura 2 - Localização do depósito de Fosfato Miriri (Fonte: CPRM) As áreas pesquisadas localizamse na região costeira dos estados de Pernambuco e Paraíba, em uma faixa paralela à costa, com cerca de 45 km de extensão no sentido norte-sul. No estado da Paraíba, situam-se a sul da cidade de João Pessoa, abrangendo os municípios de Alhandra e Pedra do Fogo, formando o Bloco Norte. Em Pernambuco, estão próximas à cidade de Goiana, formando o Bloco Sul (peça 5, p. 134) , conforme figura ao lado.
Na pesquisa mineral, foram realizados 247 furos, totalizando 10.763,97 metros de sondagem. Porém, somente 176 furos, totalizando 6.890,54 metros, foram utilizados na modelagem e estimativa. Entre eles, 141 furos, totalizando 5.775,71 metros, estão contidos no interior das poligonais dos requerimentos de pesquisa e o restante está situado em áreas adjacentes (peça 5, p. 214) .
Nesse projeto, as estimativas de reservas geológicas foram realizadas conforme as normas previstas no Código de Minas (DecretoLei 227/1967) , "que considera apenas reservas inferidas, indicadas e medidas, em discordância com as normas internacionais vigentes atualmente". Naquela época, foi utilizado o método de poligonais em áreas com baixa densidade de sondagem, obtendo-se reservas classificadas como inferidas, e o método de primas triangulares ponderados em áreas com maior densidade de informações, gerando reservas classificadas como indicadas (peça 5, p. 155) .
Apurou-se nessa pesquisa um total de 28.314.170 de toneladas de minério com 11,6% de P2O5 (peça 8, p. 335) , sendo:
a) Reserva Medida: 10.117.537 toneladas com 12,7% de P2O5;
b) Reserva Indicada: 12.209.685 toneladas com 11,6% de P2O5; e
c) Reserva Inferida: 5.989.948 toneladas com 11,8% de P2O5.
Entretanto, o relatório aprovado pelo extinto DNPM reconheceu apenas as Reservas Medida e Indicada, totalizando 22.237.222 de toneladas com teor médio de 10,98% de P2O5 (peça 8, p. 335) . 
Em 2016, a CPRM reavaliou os dados e informações geológicas, geoquímicas e geofísicas da pesquisa. Como resultado, obteve-se o total de recursos inferidos em cada bloco para cada tipo de minério da ordem de 114.734.699,30 de toneladas com teor médio de 4,19% de P2O5, conforme segue especificado (peça 5, p. 136-137) :
Tabela 1 - Recursos minerais do projeto fosfato de Miriri
	Bloco
	Tipo de minério
	Tonelagem
	Densidade
	Teor médio P2O5
	Minério contido P2O5

	Norte
	Fosforitos
	7.589.865
	1,74
	16,11
	1.222.954

		Rochas fosfáticas siliciclásticas
	94.821.386
	1,83
	2,89
	2.739.044

		Rochas fosfáticas carbonáticas
	548.660
	2,11
	5,00
	27.416

	Subtotal
	102.959.912
	1,82
	3,87
	3.989.416

	Sul
	Rochas fosfáticas siliciclásticas
	9.909.304
	1,52
	7,40
	733.278

		Rochas fosfáticas carbonáticas
	1.865.483
	1,78
	4,29
	80.085

	Subtotal
	11.774.787
	1,56
	6,91
	813.363

	Total de recursos
	114.734.699
	1,8
	4,19
	4.802.779

Fonte: CPRM (peça 5, p. 137) 
Conforme o modelamento das reservas realizado pela consultoria Ceres Inteligência Financeira, limitando-se pela REM < 6 (m³/t) e utilizando-se densidades 1,96 t/m³ (minério) e 1,85 t/m³ (estéril) , o resultado apresentou 38,4 milhões de toneladas de minério, com teor médio 3,22% P2O5. Esse resultado indica vida útil de quinze anos para a mina (peça 5, p. 382) .
Segundo a CPRM, há "indícios da presença do minério, mas as áreas potenciais não foram investigadas nas campanhas de sondagem do passado", não existindo "dados de superfície que comprovem a existência ou não do minério fosfático". Assim, haveria a necessidade de realizar pesquisa complementar com o objetivo de: (i) investigar o potencial da área buscando ampliar o conhecimento do depósito; (ii) validar a continuidade das camadas fosfáticas; e (iii) apontar áreas favoráveis, sob o enfoque de altos teores e baixo capeamento (peça 5, p. 13) . 
Declaração de resultados de exploração, recursos e reservas minerais
Figura 3 - Classificação de recursos e reservas minerais (Fonte: Guia CBRR) As declarações públicas de recursos e reservas minerais feitas por empresas que captam recursos em bolsa de valores ou negociam projetos de mineração seguem referências estabelecidas em códigos internacionais, a exemplo do código JORC (sigla para Joint Ore Reserves Commitee do The Australasian Code for Reporting of Exploration Results, Mineral Resources and Ore Reserves) .
Conforme o Guia brasileiro para declaração de resultados de exploração, recursos e reservas minerais (Guia CBRR) , que segue o modelo de relatório internacional publicado pelo Committee for Mineral Reserves International Reporting Standards (CRIRSCO) , recurso mineral é uma concentração ou ocorrência de material sólido de interesse econômico dentro ou na superfície da crosta terrestres cuja forma, teor ou qualidade e quantidade apresentem perspectivas razoáveis de extração econômica. A figura acima sintetiza o contexto para classificar as estimativas de tonelagem e teores que refletem diferentes níveis de confiabilidade geológica e diferentes graus de avaliação técnica e econômica dos recursos minerais.
Reserva mineral é a parte economicamente lavrável de um recurso mineral indicado ou medido. A conversão de recursos minerais em reservas minerais é subsidiada pelos chamados "fatores modificadores" que incluem, mas não se limitam a considerações sobre lavra, processamento, metalurgia, infraestrutura, economicidade, mercado, aspectos legais, ambientais, sociais e governamentais.
Conforme o Guia CBRR, as principais características de cada categoria de recurso mineral estão apresentadas abaixo (vide itens 21 a 25) : 
Figura 4 - Categorização dos recursos minerais
Fonte: CBRR
Por sua vez, Edmundo Tulcanaza (Avaliação de empreendimento e recursos minerais; tradução Cecília de Souza Leite Floresta. São Paulo: Oficina de Textos, 2015, p. 46) , apresenta as seguintes definições complementares:
Recurso mineral medido: volume de rocha cuja densidade e natureza de dados e informações (trincheiras, sondagens, amostras) possibilitam determinar, com alto grau de confiabilidade, as características e controles geológicos e a continuidade, tonelagem e teor da mineralização in situ, de maneira que seus parâmetros técnicos e econômicos permitem estabelecer razoavelmente sua potencial viabilidade econômica.
Recurso mineral indicado: volume de rocha cuja densidade e natureza de dados e informações (trincheiras, sondagens, amostras) permitem, com limitada confiabilidade, interpretar o entorno geológico e determinar a continuidade da mineralização, de maneira que a incerteza que afeta os estimadores impede a aplicação de parâmetros técnicos e econômicos cujo objetivo é estimar a viabilidade econômica dessa mineralização.
Recurso mineral inferido: volume de rocha que não dispõe de informações suficientes (trincheiras, sondagens, amostras) para permitir, com algum grau de confiabilidade, a interpretação do entorno geológico e a determinação da continuidade da mineralização.
O Código de Minas (Decreto-Lei 227/1967) não dispõe sobre recursos e reservas minerais. Nos termos do Decreto 9.406/2018, que o regulamenta, "a reserva mineral se classifica em recursos inferidos, indicado e medido e em reservas provável e provada, conforme definidos em Resolução da ANM, necessariamente com base em padrões internacionais aceitos de declaração de resultados" (art. 9º, § 4º; grifamos) .
Ainda conforme o referido Decreto, a exequibilidade do aproveitamento econômico, objeto do relatório final de pesquisa, decorrerá do estudo econômico preliminar do empreendimento mineiro baseado, entre outros fatores, "nos recursos medidos e indicados, no plano conceitual da mina e nos fatores modificadores disponíveis ou considerados à época da elaboração do relatório, com base no fluxo de caixa simplificado do futuro empreendimento conforme definido e disciplinado por Resolução da ANM" (art. 9º, § 6º do Decreto 9.406/2018) .
Auditoria técnica preliminar e pesquisa complementar 
Em função do citado baixo conhecimento do depósito mineral, a minuta do contrato permite ao licitante vencedor realizar auditoria técnica preliminar, pelo prazo de seis meses, sobre os testemunhos de sondagem e demais materiais geológicos já existentes, de modo a permitir que a promitente cessionária promova as análises físico-químicas que entender necessárias, com o objetivo de validar e confrontar os dados e os resultados constantes do relatório final dos trabalhos de pesquisa submetido pela CPRM e aprovado pelo extinto DNPM (Cláusula Terceira - peça 32, p. 36) .
Caso o licitante vencedor decida prosseguir com o contrato, após a auditoria técnica preliminar, deve executar pesquisa complementar para melhor avaliar as potenciais extensões e a geometria dos recursos, e, dessa forma, permitir a reavaliação do ativo mineral (Cláusula Quarta - peça 32, p. 37) . 
A pesquisa complementar deverá ser realizada em duas etapas de dezoito meses cada, conforme programa de investimento mínimo instituído na Cláusula 4.5 da minuta do contrato, compreendendo (peça 32, p. 38) :
4.5.1. a realização de (i) estudo hidrogeológico, (ii) estudo geotécnico, (iii) estudo geometalúrgico/beneficiamento mineral e (iv) avaliação preliminar de impacto ambiental, conforme requisitos estabelecidos no Plano de Pesquisa Complementar (Anexo I-B do Edital) , com o objetivo de definir parâmetros fundamentais para seleção/definição do melhor método de lavra e beneficiamento do minério e para elaboração do projeto de cava otimizada e operacional, segura e viável economicamente. 
4.5.2. a realização de sondagem geológica com recuperação de testemunho totalizando, no mínimo, 1.000 (mil) metros de sondagem, conforme diretrizes e exigências descritas no Plano de Pesquisa Complementar (Anexo I-B do Edital) .
A promitente cessionária terá a opção de encerrar antecipadamente a pesquisa complementar e desistir do projeto, a qualquer momento, devendo pagar à CPRM, a título de indenização, os seguintes (Cláusula 4.11 da minuta do contrato - peça 32, p. 40) :
4.11.1. para a primeira fase da Pesquisa Complementar, R$ 400.000,00 (quatrocentos mil reais) por cada estudo ou avaliação descritos na Subcláusula 4.5.1 que não seja realizado ou que não atenda aos requisitos estabelecidos no Plano de Pesquisa Complementar (Anexo I-B do Edital) ; e 
4.11.2. para a segunda fase da Pesquisa Complementar, o valor de referência equivale a R$ 750,00 (setecentos e cinquenta reais) por metro de sondagem não executado, conforme a metragem mínima obrigatória prevista na Subcláusula 4.5.1.
A íntegra do programa de investimento mínimo está disponível para consulta em: http://www.cprm.gov.br/publique/media/informacao_publica/leilao_dos_lotes/lote2/anexoib_plano%20pesquisa%20complementar_miriri_v2.pdf. 
ESCOPO DO ACOMPANHAMENTO
No âmbito do Tribunal de Contas da União, a análise de cessões dessa natureza está disciplinada pela IN-TCU 81/2018, que dispõe sobre a fiscalização dos processos de desestatização, e privilegia a realização dos trabalhos baseada no princípio da significância, observando os critérios de materialidade, relevância, oportunidade e risco (art. 9º, § 6º) . Em cumprimento a esse dispositivo, definiu-se que o escopo dos trabalhos seria composto pelos seguintes pontos (peça 19, p. 8) : 
a) Análise da documentação que precede a publicação do edital e seus anexos, inclusa a minuta contratual, considerando-se os elementos incorporados após a audiência pública, frente a legislação de licitações e contratos, o Código de Mineração e legislação correlata, bem como competências, direitos e obrigações da CPRM; 
b) Análise do atendimento ao Acórdão 1199/2019-TCU-Plenário ou, em caso negativo, das justificativas; e 
c) Exame dos riscos associados à metodologia de avaliação econômico-financeira dos ativos frente a baixa confiabilidade do conhecimento do quantitativo de recursos minerais, mormente os instrumentos de compartilhamento de ganhos. 
Entendeu-se também que, dadas as incertezas intrínsecas dos projetos analisados, pequenas alterações das premissas econômicas dos estudos não afetam de forma significativa os resultados, portanto, revestem-se de menor relevância para os presentes trabalhos. Assim, estes foram analisados de forma mais superficial, identificando apenas discrepâncias relevantes. 
Considerou-se, outrossim, que as fases posteriores à adjudicação do objeto e à homologação do feito - notadamente as de celebração dos contratos de concessão - retêm baixo risco e poderiam ser dispensadas de exame específico. Portanto, o acompanhamento de cada licitação será encerrado após o exame dos elementos atinentes ao julgamento das propostas, adjudicação do objeto e homologação do certame. 
EXAME TÉCNICO
Prazos estabelecidos pela IN-TCU 81/2018
Conforme previsto na IN-TCU 81/2018, os órgãos gestores dos processos de desestatização devem encaminhar a este Tribunal o extrato do planejamento da desestatização prevista, com antecedência mínima de cento e cinquenta dias da data prevista para publicação do edital (art. 2º, § 2º) .
Em seguida, o Poder Concedente deve disponibilizar os estudos de viabilidade e as minutas do instrumento convocatório e respectivos anexos, incluindo minuta contratual e caderno de encargos, já consolidados com os resultados decorrentes de eventuais consultas e audiências públicas realizadas, com antecedência mínima de noventa dias da data prevista para publicação do edital de licitação (art. 3º c/c art. 8º) . 
Por sua vez, a unidade responsável pela instrução do processo de acompanhamento da desestatização deve autuá-lo, analisar os documentos e informações apresentadas pelo órgão gestor desse processo e remeter a proposta de mérito ao Relator em prazo de até setenta e cinco dias a contar da data de seu recebimento, a fim de que o Tribunal emita pronunciamento quanto à legalidade, legitimidade e economicidade dos atos fiscalizados (art. 9º) .
No caso concreto, a CPRM encaminhou o extrato do planejamento em dia 27/5/2020 e disponibilizou os estudos de viabilidade e demais documentos em 9/7/2020 (peças 1 e 5 a 10) . A licitação está prevista para ser realizada em 27/11/2020 (peça 1, p. 7) . 
Em razão da ausência de informações e documentos essenciais, realizou-se a diligência à CPRM (peça 11) , a qual foi respondida em 5/8/2020 (peças 12-18) . Adicionalmente, ocorreram três reuniões virtuais com as equipes da CPRM e da SPPI, em 31/7, 10/8 e 9/9/2020, para esclarecimentos. 
Transcorridos mais de um mês da entrega da documentação completa acima referida, a CPRM apresentou, em reunião virtual realizada em 9/9/2020, novo modelo de exploração produtiva do projeto Miriri e inclusão de cláusulas de compartilhamento de ganhos extraordinários, conforme detalhamento nos tópicos seguintes.
A respectiva documentação, inclusive as minutas do edital e contrato, foram protocolados no processo somente em 1º/10/2020 (peças 28 a 33) .
Apesar das relevantes alterações promovidas e do atraso na entrega dos documentos por parte do jurisdicionado, esta unidade técnica empreendeu todos os esforços no sentido de cumprir o prazo de 75 dias estabelecido pelo art. 9º da IN-TCU 81/2018 considerando como marco inicial o dia 5/8/2020, de modo analisar os documento e informações do processo e remeter a proposta de mérito ao Relator até 19/10/2020.
Finalmente, em consonância com o art. 9º, § 8º, da IN-TCU 81/2018, apresentaram-se aos representantes da CPRM e da SPPI, em 7/10/2020, as principais constatações dos exames empreendidos (peça 35) . Na ocasião, os gestores concordaram com as conclusões desta Unidade Técnica.
Estudos de viabilidade técnica e econômica
II.1. Objeto e modelo licitatório
Considerando que os dados da pesquisa mineral realizada pela CPRM na década de 1980 não se revestem de confiabilidade compatível com o atual rigor metodológico, o recurso mineral do projeto Fosfato Miriri foi todo reclassificado como inferido, isto é, de mais baixo nível de confiança, segundo código internacional elaborado pelo Joint Ore Reserves Committee (JORC) e o Guia CBRR, que dividem os recursos minerais em ordem crescente de confiabilidade geológica nas categorias de inferido, indicado e medido.
Vale lembrar que o recurso classificado na categoria inferido não permite a conversão em reserva mineral e a confiabilidade na estimativa mineral não é suficiente para permitir a aplicação de parâmetros técnicos e econômicos e, assim, avaliar sua viabilidade econômica. Assim, a licitação em apreço tem como objeto a celebração de contrato de promessa de cessão com obrigatoriedade de realização de pesquisa complementar mínima e posterior cessão definitiva (Cláusula 3.1 - peça 15, p. 6) .
Em função de este projeto, em seu modelo tradicional avaliado pela consultoria (detalhado no tópico 56 a seguir) , apresentar estimativa de retornos financeiros negativos, a CPRM inovou ofertando ao mercado a possibilidade de o cessionário executar ou o referido modelo do projeto ou um simplificado, que necessita de menores investimentos e valor de bônus de assinatura, gerando expectativa de resultado positivo (TIR) .
A licitação será presencial, o modo de disputa fechado e critério de julgamento das propostas dos interessados pela maior oferta de preço referente ao bônus de assinatura (R$ 30.000,00) , o qual difere do critério da licitação anterior do projeto de Palmeirópolis/TO, que adotara a oferta do maior percentual de royalty conforme cláusula 4 da minuta do edital (peça 15, p. 6) . 
A CPRM argumenta que, após o leilão de Palmeirópolis, consultou empresas interessadas nos leilões e, em linhas gerais, os retornos recebidos dessas empresas demonstrariam que o royalty como variável de leilão é pouco atrativo, já que a licitante não tem como avaliar se o projeto será economicamente viável. Afirma que, "na prática do mercado, é mais aceitável para o investidor competir pelo bônus de assinatura, um dinheiro que a empresa entende que será uma despesa fixa, ao invés de aumentar a parcela que pagaria ao proprietário do ativo durante vários anos de produção" (peça 13, p. 12) .
Findo o certame, o vencedor paga a primeira parcela do bônus de assinatura, assina o contrato de promessa de cessão de direitos minerários e inicia os trabalhos da pesquisa complementar, com prazo máximo de 36 meses para execução. A cessão da titularidade dos direitos minerários dependerá do resultado da pesquisa e só será efetivada depois do pagamento da segunda parcela do bônus de assinatura (peça 15, p. 7-8) .
O projeto base ofertado ao mercado será o simplificado, de menor investimento, contudo, se as pesquisas complementares demonstrarem a viabilidade financeira do modelo mais amplo, o licitante vencedor pagará à CPRM o valor complementar de R$ 2.631.000,00 a título de bônus de descoberta (Cláusula 5.1.2 da minuta do edital - peça 32, p. 7) . 
A equipe de fiscalização entende não haver óbices à modificação implementada sobre o critério de julgamento do leilão e modelos ofertados ao mercado, estando ambas contempladas no campo de discricionariedade do gestor.
II.2. Parâmetros econômico-financeiros
A CPRM, após apresentar, em julho deste ano de 2020 (peça 5) , a modelagem do projeto de Miriri similar à de Palmeirópolis e de Bom Jardim de Goiás, decidiu inovar e apresentou nova documentação, em setembro último, oferecendo ao mercado duas opções de aproveitamento econômico do empreendimento, uma simplificada e de menor investimento e outra completa, a exemplo dos referidos projetos, e que foi proposta pela consultoria contratada (peças 23-26) .
A modelagem inicialmente apresentada pela CPRM previa que a cessionária realizaria as etapas de lavra e beneficiamento do minério para obter o concentrado de fosfato e vendê-lo aos produtores de fertilizantes e, conforme os estudos da consultoria contratada, em consequência da elevada relação estéril/minério, teria como resultante um VPL negativo de R$ 194,6 milhões (peça 5, p. 384) .
A nova modelagem permite ao licitante vencedor realizar a pesquisa complementar e, a partir dos seus resultados de exploração, decidir realizar os investimentos necessários para lavrar e beneficiar o minério ou "caso não se comprove a viabilidade para a lavra do minério em profundidade, a implantação de um empreendimento de menor porte que vise produção e comercialização de um Fertilizante Mineral Simples denominado Fosfato Natural" (peça 24, p. 21) .
O projeto em formato simplificado permite, conforme informações prestadas pela CPRM, o aproveitamento econômico de apenas uma parte dos recursos (com relação estéril-minério mais favorável) como agromineral para uso direto na agricultura como fonte de fosfato ao solo (peça 23, p. 4) .
Segundo a CPRM, havia risco de ocorrer leilão vazio, pois o projeto nos moldes originais (concentrado de fosfato) não tinha atraído o interesse do mercado em razão da elevada relação estéril-minério, altos custos preparatórios e de produção e dificuldade de implantação de mina subterrânea, além do relatado VPL negativo (peça 23, p. 4) .
Contudo, destaca a CPRM, "não se pode descartar a possibilidade do projeto de venda de concentrado de fosfato ou até mesmo a implantação de um complexo industrial para a produção de fertilizantes, uma vez que os recursos minerais calculados somam mais de 100 milhões de toneladas" (peça 24, p. 22) .
O entendimento da CPRM é de que (peça 23, p. 7) : 
Essa abordagem possibilita o início do projeto com baixa carga financeira (redução do valor do bônus de assinatura) permitindo que a vencedora do leilão mantenha-se capitalizada para execução de estudo geológico e mercadológico para implantação de projeto que agregue valor ao bem mineral, possibilitando assim, a lavra de um volume maior do recurso mineral existente.
Para melhor compreender as inovações propostas pela CPRM, convém observar a cadeia produtiva do mineral de fosfato na figura abaixo.
Figura 5 - Cadeia produtiva do mineral de fosfato

Fonte: CPRM (peça 23, p. 9) 
Nessa cadeia, executando o projeto completo, caberia à cessionária executar as etapas de britagem e moagem (Crushing Plant) e, também, realizar o processo de concentração do minério (Concentrator) , uma vez que o teor médio do depósito de Miriri é de 3% e o produto deve apresentar 32% de P2O5 (peça 23, p. 2) .
Para essa proposta, foram realizadas duas avaliações pelo método de fluxo de caixa descontado, com taxa de desconto depois dos impostos de 9,27% ao ano e sem pagamento de royalty à CPRM, sendo que ambas retornaram VPL negativo de R$ 194,6 milhões e de R$ 79,2 milhões  (peça 5, p. 382-384, 422 e 427) .
Sendo executado o modelo completo, a CPRM receberá como bônus de descoberta a quantia de R$ 2.631.000,00, prevista na modelagem original, e royalty de 1% sobre a receita bruta (peça 24, p. 22) .
Na proposta simplificada (modelo base) , a CPRM apresenta "nova modelagem econômica visando a comercialização do produto minério após a britagem e moagem, denominado 'pó de rocha', como fertilizante mineral simples como fosfato natural segundo a IN 39/2018 do MAPA" (peça 24, p. 7) . Em outros termos, significa que a nova modelagem exclui a segunda etapa da mineralização e beneficiamento (Concentrator) , ilustrada na figura anterior.
Esse modelo estima a lavra de 50% dos recursos totais pela retirada de 2 milhões de toneladas de minério das faixas mais superficiais, as quais apresentam melhor relação estéril-minério. Para tanto, estimam-se investimentos (Capex) de R$ 45,6 milhões (de R$ 190 milhões no modelo completo) e pesquisa geológica de R$ 1,35 milhão, resultando em taxa de retorno (TIR) de 11% e VPL positivo de R$ 1,86 milhão (peça 23, p. 17) .
Caso o projeto se desenvolva para comercialização do fosfato natural, o vencedor da licitação deve pagar o bônus de assinatura, que foi reduzido substancialmente para R$ 30 mil e pagar 1% de royalty sobre a receita bruta (peça 23, p. 17) .  
O bônus de assinatura reduzido corresponde a 5% do investimento mínimo da pesquisa complementar a ser realizada na primeira etapa do projeto (R$ 600.000,00) (peça 23, p. 17) .
A Figura 6 sumariza a nova modelagem apresentada pela CPRM.
Figura 6 - Nova modelagem

Fonte: CPRM - peça 23, p. 19
Caso o projeto de Miriri, após as pesquisas complementares, não se apresente viável nem mesmo no modelo simplificado, o licitante vencedor terá a opção de desistir do empreendimento, perdendo o valor pago até o momento em bônus de assinatura e a quantia do investimento obrigatório em pesquisa. É vantajoso aos interessados por dar previsibilidade sobre o montante financeiro máximo colocado em risco, além de reduzir esse valor.
A inovação trazida pela CPRM aparenta ser vantajosa por propor a oferta ao mercado de projeto com expectativa de retorno positivo e ampliar o público interessado. Ademais, não se identificam infrações à legislação de desestatização e de licitações e contratos.
Por fim, importante destacar que, mesmo para o modelo alternativo de menor investimento, a viabilidade somente poderá ser comprovada pela pesquisa complementar e estudos acessórios (peça 24, p. 13) : 
Nesse novo cenário, é possível demonstrar alguma viabilidade econômica para o Projeto em questão. Fica evidente a necessidade de estudos mais aprofundados, principalmente com relação à quantidade de recursos minerais e o mercado consumidor desse insumo na região do projeto.
Agora, passa-se ao exame específico das participações financeiras da CPRM: bônus de assinatura e de descoberta e royalties.
Bônus de assinatura
O valor do bônus de assinatura será o critério de disputa do leilão e seu preço mínimo foi definido pela CPRM em R$ 30.000,00, o que "corresponde a 5% do investimento mínimo da pesquisa complementar a ser realizada na primeira etapa do projeto de R$ 600.000,00" (peça 23, p. 17) .
Considerando que o modelo simplificado foi implantado para aumentar a atratividade do projeto, a redução do bônus de assinatura frente o valor inicialmente proposto (R$ 2.631.000,00) é positiva. Ademais, não se identificam óbices legais à decisão tomada pela CPRM acerca da redução do valor do bônus de assinatura.
Bônus de descoberta
O projeto inicialmente apresentado a este TCU previa a cobrança de bônus de assinatura no valor de R$ 2.631.000,00 (peça 24, p. 22) . 
Em vista do novo modelo apresentado e da baixa possibilidade de implantação do projeto aqui denominado de completo, a CPRM decidiu cobrar o referido valor somente no caso de as pesquisas complementares demonstrarem a viabilidade do modelo aqui identificado como completo e denominá-lo de bônus de descoberta (Cláusula 7.3 da minuta do contrato - peça 32, p. 46) .
Esse valor foi definido com o uso do método das Opções Reais.
As opções representam direitos, sejam de compra ou de venda. Nas opções financeiras, negociadas em bolsas de valores (B3, por exemplo) , esses direitos são motivados por estratégias que apostam em altas (opções de compra) ou baixas (opções de venda) de um determinado ativo.
Por analogia, esses direitos podem ser compreendidos na prática empresarial como possibilidades dispostas que são oferecidas no mercado, dado o posicionamento estratégico e de decisão de cada empresa. Se há direitos implícitos em um negócio esses poderiam ser mensurados de maneira análoga às opções financeiras (peça 16, p. 27) . 
Uma opção real, a exemplo da calculada para o projeto de Miriri, reflete uma materialização de direitos ou no mínimo a possibilidade de se obter esses direitos, que na prática garantiriam fatias de mercado exclusivas, não definidas em um fluxo de caixa convencional (peça 16, p. 27) .
Segundo a consultoria, há um prêmio a ser pago ou recebido (opção) acima do valor gerado pelo fluxo de caixa descontado, pois este não considera, muitas vezes, os direitos intrínsecos em certas estratégias disponíveis para a empresa, subestimando o valor do negócio em ações possíveis como a de atrasar ou postergar investimentos, buscando um processo de otimização de valor; flexibilizar a produção, ou do mix de produtos, em função da demanda e variação de preços no mercado; implantações gradativas para expansão em mercados novos; e, finalmente, projetos ruins podem ser abandonados e oportunidades antecipadas (peça 16, p. 27) .
Portanto, o licitante pagará o valor da opção real, a título de bônus de descoberta, para ter o direito de explorar o ativo em cessão pela CPRM, caso, após pesquisas complementares, identifique-se a viabilidade econômica do empreendimento no modelo completo (peça 16, p. 27-40) .
O bônus de descoberta foi precificado em R$ 2.631.000,00 com uso do modelo de Black & Sholes, que representa uma estimativa teórica do preço da opção de compra, ou o preço a ser pago pelo licitante vencedor para ter o direito de, no futuro, optar pela execução ou abandono do projeto em tela e é função do preço do ativo-objeto, S; do preço de exercício, K; do prazo para a maturidade, T; da volatilidade, v e da taxa livre de risco, r (peça 16, p. 38, e 24, p. 22) .
A fórmula representa o valor atual da probabilidade de se obter ganhos após o pagamento do preço de exercício k, caso o ativo-objeto S seja superior a este preço; subtraindo do cálculo da probabilidade de o preço de exercício ocorrer, a valor presente, que, adicionalmente poderia ser entendido também como o custo de se exercer a opção no período:
	𝐶 = 𝑆 𝑁 (𝑑1) ¿ 𝑉𝑃 (𝑘) 𝑁 (𝑑2) 

O cálculo estima um preço a ser pago hoje pela possibilidade de, após concluída a pesquisa complementar, o valor do projeto de Miriri (modelo completo) , atualmente em R$ 90,6 milhões, ser superior às despesas e investimentos estimados de R$ 197,3 milhões.
Assim, quanto ao método e ao valor de precificação do bônus de descoberta do projeto de Miriri, não se identificam afrontas a dispositivos legais, estando as decisões dos gestores públicos inseridos nos limites do seu poder discricionário.
Royalties
O royalty é o preço pago trimestralmente ao longo do contrato pelo licitante vencedor à CPRM à alíquota de 1% da receita bruta obtida por aquele sobre os recursos minerais extraídos da área objeto desta cessão, a ser calculado da seguinte forma (Cláusula 5.8 da minuta do edital e 7.5 da minuta do contrato - peça 32, p. 8 e 47) .
7.5.1. na hipótese de venda, sobre o valor da receita bruta da venda, não sendo admitida qualquer dedução de custo ou despesa na base de cálculo, mesmo que incorridos ou arcados pela PROMITENTE CESSIONÁRIA, tais como custos de comercialização, tributos, Compensação Financeira pela Exploração de Recursos Minerais - CFEM, indenizações, dentre outras despesas; ou
7.5.2. na hipótese de consumo e exportação, sobre a receita bruta calculada da mesma forma prevista, respectivamente, nos incisos II e III do art. 2º da Lei nº 7.990, de 28 de dezembro de 1989, e demais dispositivos legais e normativos aplicáveis ao cálculo devido a título de CFEM.
O royalty será devido sobre todos os produtos minerais provenientes das áreas dos direitos minerários, até o encerramento definitivo das operações (Cláusula 7.7 da minuta contratual - peça 32, p. 48) .
A CPRM decidiu pelo royalty em 1% fundamentado em transações semelhantes realizadas por entes públicos, principalmente as cessões empreendidas pela Companhia Baiana de Pesquisa Mineral (CBPM) , e considerando, segundo entendimento da Companhia, o percentual com maior potencial de atrair interessados ao certame (peça 13, p. 4) .
Passa-se ao exame das cláusulas de ajuste do percentual de compartilhamento do royalty, em caso de ganhos substancialmente superiores aos inicialmente estimados.
Essas cláusulas foram objeto da recomendação do subitem 9.2.2.3. do Acórdão TCU 1.199/2018 e seu atendimento é analisado em tópico posterior específico deste relatório.
O projeto de Miriri prevê revisões anuais, ao longo de toda a operação da mina, "caso se verifique incremento do preço médio de venda do produto mineral em relação aquele praticado nos três primeiros meses contados do início da comercialização" (Cláusula 7.12 da minuta do contrato - peça 32, p. 49) .
O método adotado pela CPRM para ajuste do percentual do royalty é o de manter constante sua participação na receita operacional líquida do projeto.
Segundo explana a CPRM, tendo como base o preço do fosfato natural (modelo aqui denominado simplificado) definido no fluxo de caixa conceitual em R$ 106,25 por tonelada, o royalty inicial estabelecido na minuta do edital em 1% corresponde teoricamente a 3,39% da receita operacional líquida estimada do projeto (peça 32, p. 84) .
A partir dessa informação, a CPRM estabeleceu percentuais de royalty que mantém sua participação em aproximadamente 3% da receita operacional líquida, seguindo faixas de variação de 10% da receita, a fim de simplificar a fórmula, conforme apresentado no gráfico a seguir elaborado pela CPRM (peça 32, p. 85) :
Figura 7 - Royalty ajustado pelo preço de venda

Fonte: minuta do edital (peça 32, p. 85) 
A minuta do contrato estabelece que, completados três meses "da data de início da comercialização, será calculado o preço-base, assim entendido como o preço médio de venda do produto mineral durante o primeiro trimestre de comercialização", que corresponderá à média ponderada do preço de venda por tonelada comercializada ao longo de todo o período trimestral determinado (peça 32, p. 49) .
Anualmente, a CPRM realizará "nova mensuração do preço médio de venda do produto mineral praticado durante os três meses imediatamente anteriores" a fim de compará-lo ao preço-base, corrigido pelo índice de inflação IPCA-E, e ajustar o percentual de royalty. A tabela seguinte apresenta outro modo de visualizar as faixas ajuste:
Tabela 2 - Variação entre o preço-base atualizado e o preço médio de venda
	Variação
	Royalty

	Menor ou igual a 30%
	1%

	Maior que 30% e menor ou igual a 50%
	1,2%

	Maior que 50% e menor ou igual a 70%
	1,3%

	Maior que 70% e menor ou igual a 100%
	1,4%

	Maior que 100%
	1,5%

Fonte: Cláusula 7.12.4 da minuta do contrato, com ajustes - peça 32, p. 49
Da tabela anterior percebe-se que o royalty foi limitado a 1,5%, referente ao preço do minério duplicar de preço. Questionada sobre essa limitação ao ajuste do percentual, a CPRM respondeu que "a partir do aumento de 100% a curva de ajuste começa a se estabilizar, com isso, assim como no caso de Bom Jardim, mantemos o royalty fixo a partir dessa estabilização" para simplificar a tabela de ajuste do royalty (peça 34, p. 1) .
A CPRM exemplifica que uma variação de 100% no preço do minério resulta em royalty de 1,46%, que, por fins de simplificação, foi estabelecido contratualmente em 1,5%; e variação de 200% no preço faria royalty de 1,6%, ou seja, 0,1% de aumento
Outro questionamento da equipe de auditoria foi referente ao fato de que, ao contrário dos projetos de Palmeirópolis e de Bom Jardim de Goiás, que preveem ajustes no royalty por variação do teor médio mineral e do preço de venda, o de Miriri, conforme já relatado, prevê ajuste no compartilhamento dos resultados somente pelo preço de venda.
Questionada acerca da não previsão de ajuste pelo teor médio mineral, a CPRM respondeu que a comercialização deste mineral "geralmente é feita através de contratos de médio-longo prazo, onde a mineradora se compromete a entregar um concentrado com um teor mínimo do metal com o preço de venda vinculado ao da Bolsa de Londres" (peça 27, p. 1) .
Ainda, segundo a CPRM:
empresas de fundição pagam a mineradora de acordo com o teor do concentrado recebido, também pagam bônus caso haja outros metais no concentrado recebido (no caso de Bom Jardim sabemos que haverá ouro e cobalto que serão pagos como bônus) e descontam penalidades caso recebam concentrado abaixo do teor especificado em contrato. Portanto, se o depósito mineral tem uma concentração maior o concentrado final também terá uma porcentagem maior e esse valor será recebido pela mineradora.
A CPRM argumenta que a comercialização de minerais não metálicos, como é o caso dos minerais do projeto de Miriri, não segue a mesma lógica anterior. No caso do fosfato natural, relata que a especificação mínima é de 5% de P2O5, e, caso a empresa venda esse material com teor maior, não receberá por isso. Porém, se a empresa comercializar um outro produto com maior teor de P2O5 e cobrar mais, garante uma especificação mínima e não recebe nenhum prêmio se o teor for maior que o especificado (peça 27, p. 1) .
O mesmo ocorre para o concentrado de fosfato (projeto completo) , afirma a CPRM. Esse produto seria vendido com concentração de 32%, pois é o teor que, segundo afirma a CPRM, a empresa marroquina OCM, que detém 25% da participação do mercado global, especifica seu produto. Igualmente não havendo recebimento de prêmio por concentração maior.
A CPRM termina argumentando que, pelos motivos acima elencados, "todo cálculo de venda de metais utiliza o teor, pois se paga o preço do metal contido no concentrado, o que não ocorre para os demais produtos minerais" (peça 27, p. 1) .
Entende-se que as dúvidas quanto ao não ajuste do royalty pelo teor mineral e à limitação do aumento pelo preço de venda foram dirimidas frente a razoabilidade dos argumentos apresentados.
De pronto, destaca-se entendimento da equipe de fiscalização de que, frente a elevada incerteza sobre os dados geológicos e, consequentemente, dos resultados financeiros, a qual somente será dirimida após a conclusão das pesquisas complementares, é salutar a inclusão de cláusula de compartilhamento de ganhos extraordinários, a fim de minimizar a possibilidade de esses eventuais ganhos se materializarem e serem majoritariamente absorvidos pelo privado em detrimento do parceiro público, a CPRM.
Portanto, é possível concluir, dentro do escopo delimitado em instrução preliminar (peça 19) , que a CPRM atendeu aos aspectos de legalidade, completude e suficiência técnica dos elementos apresentados por meio do acervo documental inerente ao certame de promessa de cessão dos direitos minerários atinentes ao projeto Miriri.
Estudos ambientais e riscos associados
O relatório técnico da CPRM informa que dentro ou próximo às áreas de interesse do projeto Fosfato Miriri encontram-se pequenas frações de unidades de conservação, conforme ilustra a figura abaixo: 
Figura 8 - Sobreposição entre unidades de conservação e a área de pesquisa da CPRM

Fonte: CPRM (peça 5, p. 316 e 353) 
Observa-se no lado direito da figura que as Áreas de Proteção Ambiental (APA) Estuarina dos Rios Goiana e Megaó e Estuarina do Rio Itapessoca, a Reserva Extrativa (Resex) Acaú-Goiana e a Reserva Particular de Patrimônio Natural (RPPN) Fazenda Tabatinga estão nas proximidades ou inseridas no bloco Sul das áreas de alvará de pesquisa da CPRM.
No caso da Resex Acaú-Goiana, consta que seria necessária a realização de estudos específicos na fase de licenciamento ambiental e a adoção de medidas mitigadoras e compensatórias durante a possível lavra (peça 5, p. 318) .
No tocante às APA Estuarinas, está registrado que as respectivas zonas de amortecimento englobariam totalmente a referida área de pesquisa. Entretanto, foi esclarecido que essa área em torno da unidade de conservação não configuraria obstáculo ao processo de extração mineral, devendo-se tomar apenas cuidados extras, para evitar contaminação ou assoreamento dos cursos d'água.
Quanto à RPPN Fazenda Tabatinga, não haveria influência direta ou indireta do empreendimento de mineração na unidade de conservação, pois esta estaria localizada cerca de 10 km das áreas do alvará de pesquisa (peça 5, p. 319) .
Em suma, foi informado que o percentual de áreas efetivamente restritivas à exploração mineral seria inferior a 25% nas áreas de alvará de pesquisa; que presença de diversas unidades de conservação nas proximidades dessas áreas não impediria a exploração dos depósitos de fosfato (peça 5, p. 321-322) ; e que procedeu-se à subtração das áreas com restrições socioambientais, de modo que o resultado obtido refletiria os recursos fosfáticos viáveis, tanto do ponto de vista econômico como ambiental (peça 5, p. 354) .
Conforme a divisão de riscos estabelecidas pela Cláusula 10.1 da minuta do contrato, os riscos ambientais são alocados exclusivamente ao parceiro privado, dado que será o administrador do empreendimento e deverá executar a pesquisa complementar e a lavra em conformidade com a legislação ambiental. (peça 32. pg.52) 
A Cláusula 13.2 determina que a promitente cessionária deverá pleitear diretamente, obter e atuar em estrita conformidade com as anuências, autorizações, permissões, concessões ou licenças exigidas conforme legislação ambiental para o exercício das atividades previstas no contrato, sendo que, até a averbação da transferência dos direitos minerários, a CPRM, na condição de titular dos Direitos Minerários, prestará o suporte que for exigido para fins de requerimento e obtenção de licença ambiental, contudo, será responsabilidade exclusiva da promitente cessionária atender e dar cumprimento às condicionantes ambientais fixadas pelo órgão ambiental competente (peça 32, p. 59) . 
Assinado o contrato inicial de promessa de cessão, o privado assume expressamente a responsabilidade ambiental decorrente de todo e qualquer trabalho que venha a desenvolver, desde o início da auditoria técnica preliminar e da pesquisa complementar até o fechamento da mina, assumindo, exclusivamente, todos e quaisquer passivos que possam ser causados na área em questão, isentando a CPRM de qualquer responsabilidade (Cláusula 13.3 da minuta do contrato - peça 32, p. 59) .
Considerando que o beneficiamento do minério é complexo, e que requer etapas de concentração por flotação e/ou processos hidro metalúrgicos que envolvem o uso de produtos químicos e a geração de efluentes líquidos, os impactos ambientais desses empreendimentos são considerados de alto potencial poluidor. Assim, o art. 2º da Resolução do Conselho Nacional do Meio Ambiente (CONAMA) 1/86, estabelece que a extração de minério é atividade que depende de elaboração de estudo de impacto ambiental (EIA) e respectivo relatório de impacto ambiental (RIMA) , a serem submetidos à aprovação do órgão estadual competente, para obtenção do licenciamento ambiental.
Conclui-se que, em relação aos riscos ambientais associados ao empreendimento minerário de Miriri, não há óbices quanto ao atendimento dos requisitos legais ambientais envolvidos, estando claramente atribuído contratualmente ao particular o adequado cumprimento da legislação ambiental em cada fase prevista para a implantação do projeto.
Análise do atendimento das deliberações do Acórdão 1199/2019-TCU-Plenário
O acompanhamento de processo de desestatização atinente à promessa de cessão de direitos minerário de titularidade da CPRM foi inaugurado pelo projeto polimetálicos de Palmeirópolis/TO, realizado no âmbito do TC Processo 008.684/2018-9. Esse processo era tratado pela CPRM como projeto piloto e representava um caso inédito neste Tribunal. Dessa forma, o TCU expediu recomendações a serem observadas pela CPRM em futuras cessões de direitos minérios, cujo atendimento passamos a analisar.
A deliberação 9.2.2.1. do citado decisum, recomendou à CPRM avaliar a conveniência e a oportunidade de utilizar método alternativo ao de fluxo de caixa descontado como fonte primária para tomada de decisão, quando houver pouco conhecimento geológico dos depósitos minerais e, consequentemente, pouca previsibilidade dos resultados econômicofinanceiros do projeto.
Essa recomendação é consequente de constatação, durante o exame da promessa de cessão dos direitos referentes ao projeto de Palmeirópolis/TO, de que a avaliação econômico-financeira pelo método de fluxo de caixa descontado não se mostrava a mais adequada como fonte primária para a tomada de decisão da CPRM (TC Processo 008.684/2018-9 - peça 52, p. 11) .
Argumentou-se à época que, em projetos de desestatização com elevada taxa de previsibilidade das receitas, os pagamentos ao ente público seriam estabelecidos no montante suficiente para que o valor presente líquido fosse nulo. Contudo, o elevado grau de incerteza a respeito dos estudos de Palmeirópolis conferia pouco confiabilidade aos dados de saída do modelo econômico-financeiro, o que não colaborava para a adequada tomada de decisão.
A CPRM afirmou que a valoração dos projetos Bom Jardim e Miriri foi elaborada incialmente pelo método de Fluxo de Caixa Descontado. Contudo, informa que tal método "não se mostrou eficiente para a realização da valoração, uma vez que o Projeto Fosfato de Miriri apresentou resultado negativo e o Projeto Cobre de Bom Jardim de Goiás apresentou valor positivo, mas pouco atrativo" (peça 9, p. 3) .
Ademais, a CPRM argumentou que "a utilização do Fluxo de Caixa Descontado (FCD) é sempre a melhor alternativa para valoração de ativos minerários [...], caso o resultado aponte para inviabilidade ou baixa atratividade, o FCD deve ser avaliado com objetivo de se entender quais são as variáveis que tornam esse projeto inviável ou pouco atrativo, estudo esse que servirá como balizador para definição de quais estudos devem ser elaborados, como nos casos dos projetos em questão" (peça 13, p. 1-4) .
No caso de Miriri, considerando a baixa atratividade do projeto, o valor do bônus de assinatura foi substancialmente reduzido e o do bônus de descoberta precificado alternativamente pelo método de Opção real, conforme explanados anteriormente.
A decisão pelo método a ser utilizado pelo gestor para a valoração de projeto está inserida no âmbito do seu poder discricionário, desde que fundamentada tecnicamente e que não infrinja a legislação pertinente e nem os princípios da boa administração.
Assim, entende-se que os esforços despendidos pela CPRM quanto à precificação alternativa ao método de fluxo de caixa são suficientes ao atendimento do expresso na recomendação do subitem 9.2.2.1 do Acórdão 1199/2019-TCU-Plenário.
A deliberação 9.2.2.2 recomendou à CPRM que mensure adequadamente o risco do objeto licitado, considerando as suas características particulares, de forma a conferir maior confiabilidade aos resultados do modelo econômico-financeiro adotado.
O entendimento que embasou a recomendação acima pode ser resumido no seguinte trecho extraído do relatório daquela auditoria (TC Processo 008.684/2018-9 - peça 52, p. 11-12) :
79. Caso a CPRM pretenda continuar utilizando o modelo de fluxo de caixa descontado para análise da viabilidade do projeto e cálculo da contrapartida a ser recebida pela União, é recomendável que o risco específico do objeto licitado integre o cálculo do custo de oportunidade, por meio do WACC, de forma que os royalties estipulados sejam de tal monta que o VPL resultante do fluxo de caixa descontado do parceiro privado seja nulo, como usualmente ocorre em estudos de desestatização na área de infraestrutura. Para que isso seja possível, é imperioso que a CPRM busque meios de quantificar adequadamente esse risco, de acordo com as características particulares do projeto, a fim de garantir maior confiabilidade aos resultados de saída do modelo, a exemplo da TIR e do VPL, bem como à participação da União no empreendimento, por meio dos royalties.
Questionada especificamente sobre o atendimento da referida recomendação (peça 7, p. 2) , a CPRM apresentou os seguintes argumentos iniciais (peça 13, p. 5) :
O risco do objeto licitado equivale ao risco da implantação do empreendimento mineiro em local a ser definido pela análise da viabilidade econômica. Esta é realizada após o término da pesquisa complementar. Tal risco é inerente à atividade de mineração, em função da elevada taxa de insucesso do setor, que resulta retornos financeiros acima da média de outras atividades empresariais para um pequeno número de casos. Em outras palavras, a relação risco-retorno é extremamente alta no universo da mineração.
Mencionou, nesse sentido, estudo sobre a evolução e composição dos títulos mineiros no Brasil entre 2004 a 2018, segundo o qual teriam sido protocolados 264.418 requerimentos de pesquisa; os alvarás de pesquisa expedidos corresponderiam a 79% do número de requerimentos; o número de relatórios de pesquisa aprovados equivaleriam a 9% dos requerimentos de pesquisa; enquanto as portarias de lavra teriam alcançado apenas 2% (peça 13, p. 5) .
Informou que, em estudo semelhante que considera todos os processos minerários ativos na ANM em julho de 2020 com a substância cobre como produto principal, "verificou-se que dos 88 processos ativos na Agência em fase posterior a da aprovação do relatório final de pesquisa mineral, 30 apresentam concessão de lavra, o que demonstra taxa de sucesso de aproximadamente 35%".
Dessarte, afirmou que "a taxa de sucesso desses projetos se situa no intervalo entre 30% e 40% no Brasil" (grifo do original; peça 13, p. 6) . 
Entende-se que a CPRM se referiu ao cálculo de risco adotado pela própria Companhia com base na taxa de sucesso de projetos minerários para compartilhamento dos ganhos extraordinários, e não ao risco que é calculado e inserido na taxa de desconto a fim de se identificar a atratividade do projeto (WACC) e é objeto da recomendação 9.2.2.2 em tela.
Se fosse o caso de incorporar a taxa de sucesso entre 30% e 40%, o risco correspondente seria a taxa de insucesso: entre 60% e 70%, o que faria o WACC do projeto ser fortemente elevado.
De qualquer modo, cabe repisar que, no entendimento deste Tribunal, esse critério não é adequado para estimação do risco associado ao empreendimento, de modo que a variável precisa "ser calculada com base no risco intrínseco à exploração do ativo objeto da cessão, por intermédio do WACC".
Assim, conclui-se que a CPRM não mensurou adequadamente o risco do objeto licitado nos moldes recomendados no subitem 9.2.2.2 do Acórdão 1199/2019-TCU-Plenário.
No entanto, considerando que, conforme relatado anteriormente, a CPRM utilizou métodos alternativos de valoração de suas participações que não se baseiam fundamentalmente em risco e em taxas de desconto (WACC) , a exemplo do fluxo de caixa descontado, essa recomendação não é aplicável quanto ao projeto de Miriri. Não obstante, a implementação da recomendação será monitorada nos futuros projetos apresentados a este Tribunal.
Sendo assim, entende-se que a recomendação 9.2.2.2 do Acórdão 1199/2019-TCU-Plenário não é aplicável no caso de Miriri. 
A deliberação 9.2.2.3 recomendou à CPRM prever cláusula de compartilhamento progressivo de ganhos extraordinários, advindos de fluxos de caixa muito superiores àqueles que deram ensejo às precificações dos ativos que vierem a ser alienados.
No acompanhamento do projeto de Palmeirópolis, constatou-se que a imprevisibilidade do resultado de empreendimentos minerários poderia resultar em lucratividade substancialmente superior em favor do parceiro privado sem proporcional compartilhamento do benefício extraordinário com a CPRM, proprietária do direito minerário.
O entendimento que embasou a recomendação acima pode ser resumido no seguinte trecho extraído do relatório daquela auditoria (TC Processo 008.684/2018-9 - peça 52, p. 9) :
58. A equipe de fiscalização concorda que a elevada imprevisibilidade do resultado de empreendimentos minerários gera elevados riscos, devendo, assim, ser recompensado com TIR compatível. O principal questionamento da auditoria reside no fato de essa mesma imprevisibilidade poder resultar em lucratividade substancialmente superior em favor do parceiro privado sem proporcional compartilhamento do benefício extraordinário com a CPRM, proprietária do direito minerário. (grifo do original) 
A CPRM, conforme exposto no subitem II.II.2 deste relatório, incluiu na minuta do edital e contrato de Miriri cláusulas de compartilhamento de ganhos, atendendo a recomendação expressa.
CONCLUSÃO
Dando continuidade à tarefa de repassar a parceiros privados títulos minerários paralisados há décadas nas mãos da CPRM, esta Companhia, com apoio da Secretaria Especial do Programa de Parcerias de Investimentos, estruturou agora a cessão de dois projetos: explotação de cobre em Bom Jardim de Goiás, no estado de Goiás, e de fosfato em Miriri, entre os estados de Pernambuco e Paraíba. 
A primeira cessão minerária - projeto de polimetálicos em Palmeirópolis/TO, ocorreu com êxito em outubro de 2019 e expectativa de pagamento de bônus de assinatura de R$ 15 milhões e royalty de 1,7% sobre a receita bruta. Valores bem superiores aos projetados para as atuais cessões em consequência da maior atratividade desse. 
A principal característica do projeto de Fosfato de Miriri é o baixo conhecimento geológico dos depósitos minerais, levando-os a serem classificados como recurso inferido, isto é, de mais baixo nível de confiança, segundo código internacional elaborado pelo Joint Ore Reserves Committee  (JORC) e pelo Guia CBRR, que dividem os recursos minerais em ordem crescente de confiabilidade geológica nas categorias de inferido, indicado e medido. 
Em razão disso, a avaliação econômico-financeira e a precificação do projeto também ficam fragilizadas.  
A minuta do edital e contrato traz três instrumentos que buscam compensar as fragilidades expostas anteriormente. Dois em benefício dos potenciais interessados e outro em benefício da Companhia. 
O primeiro trata da possibilidade, de acordo com os resultados das pesquisas complementares, da execução do projeto em modelo simplificado de menor investimento requerido ou completo e de maior investimento.
O segundo trata de permitir ao licitante vencedor desistir do empreendimento com menor dispêndio de recursos, antes do efetivo início da lavra, de acordo com o avanço do conhecimento adquirido por meio da pesquisa complementar. 
O último instrumento intenta uma divisão mais adequada dos resultados financeiros caso as receitas sejam substancialmente superiores às inicialmente estimadas nos estudos conceituais pelos preços de venda.   
Desse modo, conclui-se, dentro do escopo delimitado em instrução preliminar, que a CPRM atendeu aos aspectos de legalidade, completude e suficiência técnica dos elementos apresentados por meio do acervo documental inerente ao certame de promessa de cessão do direito minerário do Processos ANM 840.302/1979, 840.303/1979, 840.304/1979, 840.305/1979, 840.306/1979, 840.307/1979 e 840.446/1989, localizados na região da Bacia de Pernambuco e Paraíba (Miriri) .
Por fim, cabe destacar que o monitoramento das recomendações constantes do Acórdão 1199/2019-TCU-Plenário identificou o atendimento satisfatório por parte da CPRM das deliberações 9.2.2.1 e 9.2.2.3 e não aplicação da deliberação 9.2.2.2 no projeto de Miriri.
VOLUME DE RECURSOS FISCALIZADOS E BENEFÍCIOS DE CONTROLE 
Os critérios para cálculo e registro do volume de recursos fiscalizados (VRF) nos processos de fiscalização deste Tribunal encontram-se disciplinados pela Portaria-TCU 222/2003. No caso de acompanhamento dos processos de desestatização, o referido ato normativo não estabelece critérios específicos para mensuração do VRF (vide art. 2º, caput e inciso I) . Porém, determina que a Secretaria desenvolva critérios próprios para o caso, "sempre que o cálculo do VRF, embora viável, não puder obedecer aos critérios deste Documento (vide item 4 do Anexo I) .
 Nesses termos, considerando que somente serão recursos públicos os referentes à participação da CPRM nos resultados da lavra, entende-se que, no presente caso, o VRF deve corresponder ao bônus de assinatura e ao royalty estimados conceitualmente do projeto.
Ademais, sendo conservador e considerando a forte probabilidade de vingar somente o modelo simplificado, deve-se estimar o VRF sobre seus preços, além da não aplicação da cláusula de compartilhamento de ganhos extraordinários.
A minuta do contrato da promessa e do instrumento de cessão de direitos minerários estabelece preço mínimo para o bônus de assinatura em R$ 30 mil (peça 32, p. 7) . 
Quanto ao royalty, considerando 1% sobre a receita operacional bruta e planilha apresentada pela CPRM, resulta em R$ 2,13 milhões (peça 24, p. 13) .
Portanto, o volume de recursos fiscalizados totaliza R$ 2,16 milhões.
A sistemática de identificação, avaliação e registro das ações de controle externo encontra-se regulamentada por meio da Portaria-TCU 82/2012 e da Portaria-Segecex 37/2018.
No presente caso, o benefício da ação de controle externo caracteriza-se como qualitativo e potencial, estando consubstanciado em outros benefícios diretos na forma de expectativa de controle.
PROPOSTA DE ENCAMINHAMENTO
Diante do exposto, uma vez que não foram verificadas irregularidades nos procedimentos analisados relativos à cessão dos direitos minerários do projeto de Miriri, submetem-se os autos a consideração superior, propondo:
I) considerar, com fundamento no art. 258, inciso II, do Regimento Interno do TCU, e no art. 9º da IN-TCU 81/2018, dado o escopo definido para a análise da presente desestatização, que a Companhia de Pesquisa de Recursos Minerais (CPRM) atendeu aos aspectos de legalidade, completude e suficiência técnica dos elementos apresentados por meio do acervo documental inerente ao certame de promessa de cessão de direitos minerários do projeto fosfato de Miriri, entre os estados de Pernambuco e Paraíba, representado pelos Processos ANM 840.302/1979, 840.303/1979, 840.304/1979, 840.305/1979, 840.306/1979, 840.307/1979 e 840.446/1989;
II) informar à Companhia de Pesquisa de Recursos Minerais (CPRM) , à Secretaria Especial do Programa de Parcerias de Investimentos (SPPI) e ao Ministério de Minas e Energia (MME) do acórdão que vier a ser proferido, destacando que o relatório e o voto que fundamentam a deliberação ora encaminhada podem ser acessados por meio do endereço eletrônico  www.tcu.gov.br/acordaoswww.tcu.gov.br/acordaos; e
III) encerrar os presentes autos, conforme escopo da fiscalização definido pela unidade técnica (peça 15) , observando como fundamento o art. 169, inciso V, do Regimento Interno do TCU".
É o relatório.

não há

Não atuou.

DESESTATIZAÇÃO. ACOMPANHAMENTO. PROMESSA DE CESSÃO DE DIREITOS MINERÁRIOS. PROJETO FOSFATO MIRIRI, LOCALIZADO ENTRE OS ESTADOS DE PERNAMBUCO E PARAÍBA. ATENDIMENTO DOS ASPECTOS DE LEGALIDADE, COMPLETUDE E SUFICIÊNCIA TÉCNICA DOS ELEMENTOS APRESENTADOS POR MEIO DO ACERVO DOCUMENTAL INERENTE AO CERTAME. CIÊNCIA AOS ÓRGÃOS E ENTIDADES ENVOLVIDOS.

DESESTATIZAÇÃO (DES)

Secretaria de Infraestrutura Hídrica, de Comunicações e de Mineração (SeinfraCOM).

Trata-se de acompanhamento do processo de desestatização, que tem por objeto a celebração de contrato de promessa de cessão de direitos minerários de titularidade da Companhia de Pesquisa de Recursos Minerais (CPRM) relativos ao projeto Fosfato Miriri, localizado entre os estados de Pernambuco e Paraíba.
2.	As áreas do projeto localizamse em uma região paralela à costa daqueles estados, em uma faixa com cerca de 45 km de extensão. São divididas em dois blocos, denominados Norte e Sul. No primeiro, estão situadas ao sul de João Pessoa/PB, mais precisamente nos municípios de Alhandra/PB e Pedra do Fogo/PB. No segundo, integram o perímetro de Goiana/PE.
3.	A região é rica em compostos derivados do fósforo, elemento químico considerado como um dos insumos mais importantes na fabricação de fertilizantes para a produção agrícola.
4.	No âmbito do Tribunal de Contas da União, a análise de promessa de cessão de direitos minerários está disciplinada pela IN-TCU 81/2018. A CPRM encaminhou a documentação completa, incluindo os estudos de viabilidade, em 5/8/2020, tendo sido os autos encaminhados ao meu gabinete em 7/10/2020 - antes, portanto, do prazo de 75 dias estabelecido pelo art. 9º da IN-TCU 81/2018. Não houve ainda a publicação do edital de licitação, mas, de acordo com o cronograma encaminhado a esta Corte, a sessão pública do leilão está prevista para ser realizada em 27/11/2020.
5.	A CPRM foi inicialmente constituída sob a forma de sociedade de economia mista (Decreto-Lei 764/1969) e seu objetivo social era, dentre outras coisas, estimular o descobrimento e intensificar o aproveitamento dos recursos minerais do Brasil, bem como orientar, incentivar e cooperar com a iniciativa privada na pesquisa e em estudos destinados ao aproveitamento dos recursos minerais. Para tanto, foi autorizada a realizar pesquisa mineral e a negociar os resultados dos trabalhos realizados, nos termos do art. 6º do Decreto-Lei 764/1969. 
6.	Com o advento da Lei 8.970/1994, a CPRM foi transformada em empresa pública e suas finalidades institucionais sofreram modificação. A realização de pesquisa mineral, por exemplo, passou a depender da existência de interesse nacional e da determinação do Ministro de Minas e Energia. No entanto, em seu ativo foi mantida grande parte dos projetos de pesquisa mineral desenvolvidos no passado.
7.	Cinco desses estudos foram qualificados, pelo Programa de Parcerias de Investimentos (PPI) , como prioridade nacional nos setores de energia e de mineração. São eles: i) complexo polimetálico (cobre, chumbo e zinco) de Palmeirópolis, no estado de Tocantins, já apreciado pelo Tribunal nos Acórdãos 1.199/2019Plenário e 539/2020-Plenário, ambos da relatoria do Ministro Aroldo Cedraz, tendo a promessa sido celebrada com a empresa Perth Recursos Minerais Ltda.; ii) projeto Fosfato Miriri, objeto dos presentes autos; iii) projeto Cobre de Bom Jardim, no estado de Goiás, em acompanhamento no TC Processo 026.091/2020-8 (Rel. Ministro Augusto Nardes - pendente de julgamento) ; iv) projeto Caulim do Rio Capim/PA, em fase de estudos pelo PPI; e v) projeto Carvão de Candiota/RS, também em fase de estudos pelo PPI, mas com previsão de publicação do edital para o primeiro trimestre de 2021. 
8.	O projeto Fosfato Miriri compreende sete títulos minerários, totalizando área de 7.572,84 hectares, sendo que os relatórios finais de pesquisa foram aprovados pelo antigo Departamento Nacional de Produção Mineral (DNPM) no ano de 1987. Atualmente o DNPM foi sucedido pela Agência Nacional de Mineração (ANM) . A pesquisa mineral em questão não possui a confiabilidade compatível com o atual rigor metodológico, de modo que o recurso foi classificado como inferido, ou seja, o de mais baixo nível de confiança.
9.	De acordo com o guia brasileiro para declaração de resultados de exploração, recursos e reservas minerais (Guia CBRR) , que segue a classificação internacional Joint Ore Reserves Commitee (Jorc) , os recursos minerais podem ser classificados na seguinte ordem crescente de confiabilidade geológica: inferido, indicado e medido. 
10.	Na proposta de regulamentação realizada pela Agência Nacional de Mineração e submetida à Consulta Pública 8/2018 (minuta disponível em http://antigo.anm.gov.br/portal/consultas-publicas-1/consulta-publica-no8-2018-minuta-de-ato, data da consulta: 20/10/2020) , obtém-se as seguintes definições:
10.1.	recurso inferido: parte de um recurso mineral estimado com base em evidências geológicas, técnicas apropriadas de pesquisa e amostragens limitadas que sugerem, mas não atestam, a continuidade geológica, teor ou qualidade do bem mineral. O recurso inferido possui nível de confiabilidade mais baixo que aquele aplicado ao recurso indicado e não deve ser convertido para reserva mineral, tendo em vista a inexistência de comprovação da viabilidade econômica da exploração;
10.2.	 recurso indicado: parte de um recurso mineral estimado com base em técnicas adequadas de pesquisa derivadas de exploração, amostragem e testes com detalhamento adequado, confiáveis e suficientes para assumir a continuidade geológica, teor ou qualidade, densidade, forma e características físicas do depósito mineral entre os pontos de observação, permitindo a aplicação de fatores modificadores em detalhe suficiente para embasar o planejamento da mina e a avaliação da viabilidade econômica do depósito. O recurso indicado possui nível de confiabilidade mais baixo que o recurso medido e pode ser convertido apenas em reserva provável; e
10.3.	recurso medido: parte de um recurso mineral estimado com base em técnicas apropriadas de pesquisa derivadas de exploração, amostragem e testes detalhados e confiáveis o suficiente para confirmar a continuidade geológica, teor ou qualidade, densidade, forma e características físicas do depósito mineral entre os pontos de observação, permitindo a aplicação de fatores modificadores para o planejamento de mina detalhado e a avaliação final da viabilidade econômica do depósito. O recurso medido possui nível mais alto de confiabilidade geológica e variações na estimativa dentro de limites próximos não afetam a potencial viabilidade econômica do projeto, podendo ser convertido em reserva provável ou reserva provada.
11.	Como se percebe, é baixa a confiabilidade de um recurso classificado como inferido, não sendo possível, a partir dos dados disponíveis, avaliar a viabilidade econômica do empreendimento.
12.	A partir desse contexto geral, a Secretaria de Fiscalização de Infraestrutura Hídrica, de Comunicações e de Mineração examinou a modelagem do negócio, as minutas do contrato e do edital de licitação, incluindo seus anexos, e o atendimento das recomendações expedidas no Acórdão 1.199/2019Plenário. Analisou também os riscos associados à metodologia de avaliação econômico-financeira dos ativos frente à baixa confiabilidade do conhecimento produzido até então. Ao final, considerou que a CPRM atendeu aos aspectos de legalidade, completude e suficiência técnica dos elementos apresentados. 
13.	Acolho a análise realizada pela unidade técnica, cujos fundamentos incorporo como razões de decidir, sem prejuízo das considerações que passo a fazer. 
14.	De início, é importante ressaltar que a pretensão inicial da CPRM consiste na celebração de promessa de cessão dos direitos minerários (contrato preliminar) e não a cessão propriamente dita. Dito de outro modo, o licitante vencedor não será titular imediatamente dos títulos minerários; antes, poderá confirmar a fidedignidade dos estudos elaborados pela CPRM (digo "poderá" porque esta etapa pode ser suprimida a pedido da interessada) e deverá promover pesquisas minerais complementares a fim de verificar a viabilidade econômica do projeto. 
15.	Nesse cenário de incertezas quanto à existência, extensão e qualidade da reserva mineral, características que diferem significativamente daquelas existentes nas concessões rodoviárias, aeroportuárias e portuárias (apenas para exemplificar) , a CPRM alterou, após a autuação dos presentes autos, a modelagem e o produto final pretendido. Previa-se inicialmente que a cessionária realizasse as etapas de lavra e beneficiamento do minério para obter o concentrado de fosfato, elevando-se o teor médio do composto químico (P2O5) de 3% (estimativa feita para o depósito de Miriri) para 32% (padrão comercializado mundialmente) . 
16.	Para tanto, a minuta do edital de leilão indicava, como critério de julgamento, a maior oferta de preço (bônus de assinatura) , no valor mínimo de R$ 2.461.080,00, a ser pago em três parcelas da seguinte forma: a) 10% (dez por cento) previamente à assinatura do contrato de promessa de cessão de direitos minerários; b) 40% (quarenta por cento) antes da celebração do instrumento de cessão dos direitos minerários; e c) a 50% (cinquenta por cento) em até dez dias contados da publicação no Diário Oficial da União da primeira concessão de lavra objeto dos direitos minerários. Além desses valores, foram garantidos à CPRM o recebimento de royalties sobre a receita bruta mensal dos minérios explorados, com percentual fixo de 1% (um por cento) .
17.	Receosa quanto a um possível fracasso do certame - sobretudo diante da baixa concentração natural do minério, do alto custo preparatório/produtivo, da dificuldade de implantação de mina subterrânea e do valor presente líquido do projeto ser negativo em R$ 194,6 milhões (taxa de desconto de 9,27% ao ano) -, a CPRM apresentou nova modelagem econômica permitindo que o licitante vencedor produza e comercialize concentrado de fosfato (denominado projeto completo) ou fosfato natural (fertilizante mineral simples) , mais conhecido como "pó de rocha". Este último passou a ser o modelo base (projeto simplificado) . 
18.	O fosfato natural consiste em insumo com menor custo de produção, pois, dentre outras vantagens, fica localizado preponderantemente nas faixas mais superficiais do terreno. Difere da sua versão concentrada porque, depois de passar pelas fases de britagem e moagem, não é realizada a etapa de agregação (de maior custo e impacto ambiental) . 
19.	Exatamente por conta disso, estima-se uma redução dos investimentos em bens de capital (capex) , passando de R$ 190 milhões no modelo completo para R$ 45,6 milhões. O bônus de assinatura mínimo também foi reduzido significativamente (agora é de R$ 30.000,00 e foi mantida sua previsão como critério de julgamento) . Esses dois fatores, como é cediço, impactam a atratividade do negócio, de modo que o valor presente líquido do projeto simplificado se tornou positivo (R$ 1,86 milhão - TIR de 11%) .
20.	 A despeito de o modelo-base passar a ser o simplificado, não se descartou a possibilidade de produção do fosfato concentrado, dado que, segundo avaliação da CPRM, os recursos minerais calculados somam mais de 100 milhões de toneladas.
21.	Passo, a partir de agora, a melhor detalhar as regras da modelagem. 
22.	As participações financeiras da CPRM são: a) o bônus de assinatura (R$ 30.000,00) , a ser pago em duas parcelas iguais, sendo uma previamente à assinatura do contrato de promessa de cessão de direitos minerários e outra antes da celebração do instrumento de cessão dos direitos minerários; b) bônus de descoberta (R$ 2.611.000,00) , a ser pago em uma única parcela, no prazo de até dez dias depois do requerimento de lavra, mas exclusivamente na hipótese de exploração econômica do fosfato concentrado (projeto completo) ; e c) royalties sobre a receita bruta mensal dos minérios explorados, em percentual de 1% (um por cento) , que pode ser elevado para até 1,5% em caso de ganhos substancialmente superiores aos inicialmente estimados.
23.	O modelo de negócios, como se vê, permite duas possibilidades de exploração comercial das jazidas (projetos simplificado e completo) . No contexto de aumentar a atratividade do objeto, devo mencionar, ainda, a possibilidade de o licitante vencedor promover a resilição contratual (opção pelo encerramento antecipado do negócio jurídico) , diminuindo de forma significativa seus riscos financeiros. 
24.	Celebrada a promessa de cessão, a promitente cessionária poderá, a seu critério, realizar auditoria técnica preliminar, no prazo de seis meses, com o objetivo de validar e confrontar os dados e os resultados constantes do relatório final dos trabalhos de pesquisa elaborado pela CPRM e aprovado pelo extinto DNPM. 
25.	Há a possibilidade de a vencedora do certame optar, durante a realização da auditoria, pelo encerramento do contrato, rescisão esta que não trará qualquer ônus ou encargo financeiro adicional além da primeira parcela do bônus de assinatura já pago por ocasião da assinatura do contrato (valor mínimo de R$ 15.000,00, a depender da oferta dada na licitação) . 
26.	Caso não exerça a opção de encerramento antecipado ou opte por não realizar a auditoria técnica preliminar, dar-se-á início imediatamente à pesquisa complementar, dividida em duas fases (cada uma com prazo máximo de dezoito meses) . Aqui há a obrigação de a contratada oferecer garantia financeira de execução das investigações.
27.	Na primeira, estão previstos estudos hidrogeológicos, geotécnicos e de beneficiamento mineral, bem como avaliação preliminar do impacto ambiental. Objetiva-se, dentre outras coisas, estabelecer parâmetros essenciais para a lavra e para a elaboração do projeto de cava otimizada, operacional, segura e viável economicamente. Na segunda, devem ser realizadas sondagens de, no mínimo, mil metros.
28.	A promitente cessionária também poderá optar, a qualquer momento, pelo encerramento antecipado da pesquisa preliminar. Nesse caso, deverá pagar à CPRM, a título de indenização, R$ 400.000,00 para cada estudo da primeira fase não realizado ou que não atenda aos requisitos previstos no edital. Se a interrupção ocorrer na segunda etapa, deve-se pagar R$ 750,00 por metro de sondagem não realizada. Por outro lado, exime-se do pagamento da segunda parcela do bônus de assinatura, bem como é isenta integralmente do pagamento do bônus de descoberta.
29.	Mesmo na hipótese de as informações fornecidas pela CPRM não serem validadas, de insucesso exploratório e de ausência de viabilidade econômica das eventuais descobertas, a contratada não poderá pleitear quaisquer pagamentos, ressarcimentos, restituições, reembolsos ou indenizações ao poder público.
30.	A conclusão da pesquisa complementar constará de relatório elaborado pela promitente cessionária, que será submetido à CPRM para endosso. Havendo aprovação, será celebrada a cessão dos direitos minerários, cujo contrato deverá ser averbado na ANM. 
31.	A partir dessa averbação, a nova titular dos direitos de exploração tem o prazo de 180 dias para requerer as concessões de lavra, devendo apresentar um Plano de Aproveitamento Econômico (PAE) da jazida. As atividades de lavra propriamente dita deverão iniciar em até dois anos da transferência dos direitos minerários, desde que a primeira concessão de lavra tenha sido publicada no Diário Oficial da União há pelo menos doze meses. A produção e a operação da jazida durarão até a exaustão dos recursos minerários, não sendo possível estimar um prazo de duração - até porque, como já mencionado, estão previstos dois modelos de produção mineral.
32.	Por fim, passo a tecer considerações sobre dois temas preocupantes que foram abordados pelos membros deste Colegiado por ocasião do julgamento do processo relativo ao complexo polimetálico (cobre, chumbo e zinco) de Palmeirópolis, no estado de Tocantins (Acórdão 1.199/2019Plenário) : a questão ambiental e a necessidade de compartilhamento de ganhos extraordinários. 
33.	A CPRM informa que, dentro ou próximo ao local de interesse do projeto em exame, encontram-se pequenas frações de unidades de conservação de uso sustentável e áreas de proteção permanente, sendo que o percentual de espaços com algum tipo de restrição à exploração mineral é inferior a 25% do que fora alocado para o projeto Fosfato Miriri. Apenas em uma reserva extrativista (espécie do gênero unidade de conservação de uso sustentável) , que ocupa menos de 5% da área em que a pesquisa foi autorizada, haveria restrição total às atividades pretendidas. 
34.	Contudo, consta dos autos que a CPRM teria subtraído as áreas com restrições socioambientais, de modo que a quantidade estimada de recursos minerais passíveis de extração corresponderiam apenas àquela fração viável sob o prisma ambiental. 
35.	Independente disso, a minuta contratual alocou os riscos ambientais exclusivamente para o parceiro privado - distribuição de riscos que me parece adequada, tendo em vista que compete a ele a realização das pesquisas complementares e a lavra do minério. Sendo assim, é de sua responsabilidade a obtenção das licenças ambientais e o cumprimento das condicionantes/legislação. Responde, inclusive, por quaisquer danos decorrentes dos trabalhos que desenvolver, inclusive na etapa de fechamento da mina. 
36.	Mesmo antes da averbação da transferência dos direitos minerários, a CPRM apenas auxilia a promitente cessionária no requerimento e na obtenção da licença ambiental, cabendo exclusivamente ao parceiro privado atender e dar cumprimento às condicionantes ambientais fixadas pelo órgão ambiental competente.
37.	A minuta contratual estipula que o percentual de royalty poderá ser objeto de revisões anuais ao longo de toda a operação da mina, caso se verifique incremento do preço médio de venda do produto mineral em relação aquele praticado nos três primeiros meses contados do início da comercialização. Trata-se de importante mecanismo que permite o compartilhamento dos ganhos com a elevação dos preços de comercialização do insumo. 
38.	Para tanto, partindo da premissa de que a participação da CPRM na receita operacional líquida decorrente da exploração do minério deve ser constante (aproximadamente 3%) , foi calculada a seguinte relação entre a variação do preço-base atualizado e o preço médio de venda: 
	Variação
	Royalty

	Menor ou igual a 30%
	1%

	Maior que 30% e menor ou igual a 50%
	1,2%

	Maior que 50% e menor ou igual a 70%
	1,3%

	Maior que 70% e menor ou igual a 100%
	1,4%

	Maior que 100%
	1,5%

39.	Percebe-se, contudo, que a previsão contida na minuta apenas estipula o compartilhamento dos resultados em razão da elevação do valor de mercado do insumo, mas é silente quanto à eventual identificação de minério em concentração superior à estimada inicialmente. 
40.	Todavia, como explicado pela CPRM, restou esclarecido que, diferentemente dos minerais metálicos (caso examinado no Acórdão 1199/2019-TCU-Plenário) , a remuneração da mineradora que comercializa fosfato natural ou concentrado não é influenciada pelo teor do composto, havendo apenas uma obrigação de entrega do insumo com uma especificação mínima. Assim, no caso do concentrado de fosfato, se eventualmente a mineradora vender um produto com a concentração de 35% (a mínima é de 32%) , ela não será remunerada a mais por isso.
41.	Feitas essas considerações, acolho a proposta da unidade técnica no sentido de que, dentro do escopo definido para a análise da presente desestatização, a Companhia de Pesquisa de Recursos Minerais (CPRM) atendeu aos aspectos de legalidade, completude e suficiência técnica dos elementos apresentados por meio do acervo documental inerente ao certame de promessa de cessão de direitos minerários do projeto Fosfato de Miriri, entre os estados de Pernambuco e Paraíba.
42.	Ante o exposto, voto por que o Tribunal adote a deliberação que ora submeto a este Colegiado. 
TCU, Sala das Sessões Ministro Luciano Brandão Alves de Souza, em 28 de outubro de 2020.
BENJAMIN ZYMLER 
Relator